【裁判字號】    91,上訴,525
【裁判日期】    920715
【裁判案由】    殺人
【裁判全文】
臺灣高等法院刑事判決                            九十一年度上訴字第五二五號
    上  訴  人  臺灣士林地方法院檢察署檢察官
    上  訴  人  戊○○
    即  被  告
    選任辯護人  吳仲立律師
                許文彬律師
                蕭嘉甫律師
右上訴人因殺人案件，不服臺灣士林地方法院九十年度重訴字第四號，中華民國九十
年十二月三十一日第一審判決（起訴案號：臺灣士林地方法院檢察署九十年度偵字第
五六九號），提起上訴，本院判決如左：
    主  文
原判決撤銷。
戊○○殺人，處有期徒刑拾肆年，褫奪公權柒年。並於刑之執行完畢或赦免後，令入
相當處所施以監護參年。
扣案證物編號一、二、三所示之小棉被乙條、褲子及格子衣服各乙件，均沒收。
    事  實
一、戊○○罹患有精神分裂症，曾在臺北市立療養院及泓安醫院長期治療，惟自民國
    （下同）八十九年六月起即停止就診及繼續服用精神科藥物，至八十九年十二月
    間已半年未經藥物治療，為精神耗弱之人。戊○○經人仲介於八十九年五月二十
    七日與印尼籍女子方鳳蘭（TJHIN LINDA ELSKA ）結婚，婚後賃屋居住於臺北市
    士林區○○路○段四十巷二之五號五樓，惟戊○○因精神問題無法外出工作，雙
    方為金錢收入等問題時起勃谿，與戊○○之家人亦相處不睦，戊○○復於八十九
    年十二月二十七日自行承租臺北市○○區○○街一九一之一號八樓三室房屋，將
    部分家具搬空，雙方關係更加惡化。至八十九年十二月三十日晚間十一時許至翌
    日（十二月三十一日）凌晨二、三時之間，戊○○返回承德路四段四十巷二之五
    號五樓居處，方鳳蘭又在臥室內不斷與戊○○吵鬧，並揚言要離家，致戊○○無
    法入眠而心生不耐，竟萌生殺人之犯意，先抓住方鳳蘭的手將之摔倒在地後，以
    拳頭毆打方鳳蘭及以雙腳猛踹方鳳蘭的後腦部及背部十餘下，再以其所有之格子
    衣服及褲子悶住方鳳蘭的頭部，見尚未斷氣，復反覆以手腳踹打方鳳蘭的頭部，
    並再以其所有之小棉被及衣服悶住其頭部，先後計達十五分鐘至二十分鐘，因而
    致方鳳蘭左上眼瞼瘀血斑四×二公分、左臉頰挫傷及皮革樣化一二×五公分、上
    唇中央出血瘀腫二．三×一．五公分、左後頸部瘀血斑四×０．八公分、中背部
    縱向瘀血斑一六×六公分區域、左中背部瘀血斑八×五公分區域、兩側手背及左
    手中指、小指腫脹、左手肘淺挫傷、兩側額部、頂部、顳部及枕部頭皮下廣泛出
    血、左額葉底面蜘蛛膜下腔出血五×三公分、頸部右前下方皮下組織局部出血二
    ．八公分×一．五公分、並因窒息而當場死亡（方鳳蘭死亡時子宮內懷孕，約三
    個月大之男嬰胎兒）。嗣戊○○在犯罪未發覺前，於八十九年十二月三十一日上
    午九時十分，在該處打電話向臺北市政府警察局士林分局文林派出所自首，經員
    警趕往現場處理，始查知上情，並扣得戊○○所有供悶住方鳳蘭頭部所用之小棉
    被乙條、褲子及格子衣服各乙件（即扣案證物編號一、二、三所示）。
二、案經戊○○自首後由臺北市政府警察局士林分局報請臺灣士林地方法院檢察署檢
    察官相驗後偵查起訴。
    理  由
一、訊據被告戊○○對其於八十九年十二月三十一日上午九時十分，以電話向警方報
    案自承殺死被害人方鳳蘭，請警方到場處理等事實，固坦承不諱，惟矢口否認有
    殺害方鳳蘭之犯行，辯稱其自八十九年十二月二十八日晚間八時許與方鳳蘭吵架
    離家，至同年十二月三十一日上午返家，發現方鳳蘭已死亡，當時很傷心，乃向
    警方報案表示係其打死方鳳蘭，其並未殺害方鳳蘭等語。選任辯護人則以：被告
    罹患慢性精神分裂症，八十九年十二月三十一日承辦檢察官、司法警察、法官訊
    問被告時均未踐行刑事訴訟法第二十七條第三項、第三十五條第三項應通知辯護
    人陪同在場之法定程序，被告之自白無證據能力，又偵訊筆錄記載之內容與被告
    所述不符，被告於八十九年十二月二十九日不在命案現場，被告自白於八十九年
    十二月二十八日打死方鳳蘭部分之內容與事實不符，鑑定人石台平法醫推定被害
    人之死亡時間有疑義等語資為辯護。
二、經查：
（一）本案係被告戊○○於八十九年十二月三十一日上午九時十分，以電話向臺北市
      政府警察局士林分局文林派出所報案，表示其親自將妻子殺死，請警方前往處
      理，再經文林派出所轉報轄區後港派出所派員前往處理，並通知鑑識人員及報
      請檢察官相驗等事實經過，有台北市政府警察局文林派出所受理各類案件紀錄
      表及臺北市政府警察局士林分局後港派出所受理各類案件紀錄表各乙紙在卷可
      稽（偵字第五六九號卷第五、六頁）。而被害人方鳳蘭受有左上眼瞼瘀血斑四
      ×二公分、左臉頰挫傷及皮革樣化一二×五公分、上唇中央出血瘀腫二．三×
      一．五公分、左後頸部瘀血斑四×０．八公分、中背部縱向瘀血斑一六×六公
      分區域、左中背部瘀血斑八×五公分區域、兩側手背及左手中指、小指腫脹、
      左手肘淺挫傷、兩側額部、頂部、顳部及枕部頭皮下廣泛出血、左額葉底面蜘
      蛛膜下腔出血五×三公分、頸部右前下方皮下組織局部出血二．八公分×一．
      五公分等傷勢，並因悶死窒息而死亡（方鳳蘭死亡時子宮內懷孕，約三個月大
      之男嬰胎兒），死亡方式經判定為他殺，亦經檢察官督同法醫師相驗、解剖、
      及囑託法務部法醫研究所鑑定屬實，有勘驗筆錄、驗斷書、相驗屍體證明書、
      法務部法醫研究所（九○）法醫所醫鑑字第○○三七號鑑定意見書（相驗卷第
      六十六至九十二頁）及解剖照片、現場照片多幀等件在卷足憑。又臺北市政府
      警察局刑事鑑識中心人員於獲報當日前往現場採證勘查結果，被害人陳屍地上
      ，俯臥於地板上，身旁及身上尚有許多物品，最上層為灰色及米黃色相間之小
      棉被，移開棉被後可見屍體右手上方有一橄欖色褲子，左手上方有一件衣服，
      右手及頭部兼有一件沾染屍血之衣服等情，亦有臺北市政府警察局刑事鑑識中
      心製作之「TJHIN LINDA ELSKA 命案現場勘查採證報告」及現場照片（原審卷
      第九十四至一九九頁），暨扣案之上開小棉被、褲子、及衣服（即證物清單編
      號一至三所示）可稽。綜上事證，被害人方鳳蘭確係遭人以拳腳踢打後再以扣
      案之小棉被、褲子、衣服悶住頭部因而窒息死亡，已臻明確。
（二）被害人方鳳蘭係印尼籍，於八十九年五月二十七日與被告結婚後，即來台隨同
      被告賃屋居住於台北市○○區○○路四段四十巷二之五號五樓等情，業據被告
      及其母丁○○○、其姐劉月嬌供明，並有方鳳蘭之中華民國外僑居留證、
      、結婚證明書摘錄等影本可按。又被告於警訊中供稱：目前與被害人感情不好
      等語（偵查卷第八頁反面）；於偵查卷中供稱：「我家人對她不好，她也對我
      家人不好。」（偵查卷第四十二頁）；證人即被告之母丁○○○於警訊供稱：
      「媳婦方鳳蘭時常要錢吵架。」（偵查卷第十頁反面），證人即被告之姐劉月
      嬌於警訊供稱：「弟弟於上個月與我通過電話，跟我說經常與太太吵架，說要
      離婚。」（偵查卷第十一頁反面）；證人即被告鄰居己○○於警訊中供稱：「
      我於十二月二十八日下午約十七時還有與死者交談過。... 死者來我家拜託我
      們夫婦到他家中，要我們打電話給他婆婆說，戊○○將家中值錢的家具都搬光
      了，我太太幫她打電話，但是沒有人接電話，死者跟我們表示其夫戊○○精神
      方面有一點問題，沒辦法外出工作... 」等語（偵查卷第十二頁反面）；證人
      即方鳳蘭教會之教友游惠美於警訊時供稱：「八十九年十二月二十六日晚上七
      時三十分許，方鳳蘭有打電話到教會告知牧師表示丈夫把家具變賣，當晚牧師
      就和我到方鳳蘭住處安慰她，... 才了解她丈夫最近沒有工作，心情不好等情
      事。」（相驗卷第二十二頁反面）；證人即方鳳蘭教會之牧師吳世原於原審證
      述：「八十九年十二月底星期二晚上方鳳蘭打電話給我，... 我便與我太太及
      游惠美到方鳳蘭家裡，我去她家時並沒有看到被告，方鳳蘭向我說她先生離家
      出走，所以她心理很難過，... 她說她與她先生有口角，是因為她先生把一些
      東西拿走。」等語（原審卷第三四二、三四三頁）；又被告於八十九年十二月
      二十七日另承租台北市○○區○○街一九一之一號八樓三室房屋使用，亦有房
      屋租賃契約書影本可按（原審卷第二六二頁），並經證人即房東曾出勇證述屬
      實（原審卷第三五０至三五二頁）；由此可見被害人於案發前已與被告及其家
      人相處不睦，時生爭吵，並因被告另行租屋離家搬遷家具而更加惡化。
（三）被告除向警方報案時在電話中自承打死被害人，請求警方到場處理外，另於當
      日（十二月三十一日）警方兩度訊問、檢察官勘驗及訊問、及原審法院訊問時
      ，對於被害人係遭其踢打及以棉被、衣褲悶住頭部致死之事實均自白不諱（相
      驗卷第四頁反面、第九至十一頁、偵查卷第第八頁反面、第四十頁至四十一頁
      反面、聲羈字卷第四頁），而被告之上開各次自白內容除關於案發時間部分與
      事實不符外（詳如後述），對於被告如何與被害人發生爭執、及如何踢打被害
      人、再以棉被、衣物悶住被害人頭部致被害人死亡等主要事實經過，均相一致
      ，並無明顯扞格，其中較為詳盡者如被告於檢察官在後港派出所訊問時自承：
      「我就很生氣，我就起來打她，我抓她的手，把他摔倒在地上，她人趴在地上
      ，背對我，就用腳踹她後腦，頭踹有十多下，我用雙腳踹，又用膝蓋踹她頭部
      ，頭部及背部都是踹四、五下，當時我是不要讓她翻過來，不要他呼吸，要讓
      她死，... 我把她打死這期間，她沒有翻身，她只有頭部掙扎，左右動，我打
      她最嚴重的部位是後腦，我打她約二十分鐘。... 我有掐她的手，是在踹她頭
      部背部後，就用手掐她手掌，是想看她是否有裝死，我發現她手還熱熱的，我
      又再踹打她，我開始打她二下，我就拿衣服要悶她頭，我是用她的衣服蓋住她
      頭部要給她死三次，第一次是我一開始踹她之後，就拿她衣服蓋住她頭部繼續
      打她頭，後又把衣服拿掉，我又繼續踹打她，後又拿衣服蓋她，又再打她，之
      後又拿掉衣服後再打她，第三次拿她衣服棉被悶蓋她頭部，發現她沒有動，第
      一次及第二次並沒有悶她很久，每次不超過二分鐘，而第三次悶她約五分鐘。
      」（相驗卷第九頁反面至十一頁），以及於當日晚間檢察官訊問時供稱：「
      ... 這時我覺得我的情緒已經控制不住，我就進房間，把她的嘴摀住，把她押
      在地上，用拳頭打她的頭二次，然後拿衣服蓋住她的頭，那時她有喊救命，說
      要把錢拿給我，我說我不要她的錢，並說你不要吵了，你講錢沒有用，我很生
      氣，情緒不能控制，就把衣服拿起來，用腳及膝蓋踢她的頭部二次，頸部二次
      ，我想要踢死她，然後再用膝蓋踢她的腰部，我還有扳她的手指，到最後我就
      用棉被和衣服蓋住她的頭不讓她呼吸，之前我有摸她的手有點熱熱的，後來再
      摸她的手有點冰冷，我就沒動她了，毆打她的時間約十五分至二十分。... 差
      不多過了十分鐘，我才上前把她棉被掀開，發現她臉部已發青，嘴巴不能動。
      」等語（偵查卷第四十一頁正、反面），並無明顯扞格。而被害人死亡後身體
      各部位所受之傷勢情形及死亡原因，及警方據報後至現場勘查時所見之現場狀
      況及被害人屍體陳列情形（詳見前述），經核均與被告前開自白之情形相互吻
      合，已堪認被告關於其如何踢打並以棉被衣物悶住被害人至死部分之自白內容
      確與事實相符。又被告除自承係欲致被害人死亡外，其於行兇過程中持續踢打
      被害人頭部及身體各處，致被害人多處受傷，另又以棉被、衣物悶住被害人頭
      部，至被害人已無生命跡象時始罷手，則被告係基於致被害人死亡之殺人犯意
      而著手實施，亦屬灼然。
（四）被告報案自首後，臺北市警察局刑事鑑識中心人員隨於同日上午十時至下午四
      時在現場勘驗，以及同日下午四時至五時許讓被告在現場模擬表演，均有拍攝
      之錄影帶二卷在卷可參，經原審法院播放錄影帶進行勘驗結果顯示：「現場臥
      室凌亂，死者有白棉被覆蓋，死者背部朝上，頭部朝臥室門外，死者臥躺之地
      點在臥室內，警方脫衣時，死者手背可以彎曲，翻身時背部有點僵直。又被告
      現場模擬經現場人員訊問發生情形，被告先打死者，再用膝蓋頂住，被告反覆
      起來二次，再用膝蓋頂住死者背部，再用白棉被蓋住，用腳踹了十幾次。」（
      原審卷第二０八頁反面至二０九頁），證人即臺北市政府警察局刑事鑑識中心
      技佐曾春僑亦證稱：「死者上有棉被覆蓋，死者屍體並無動過，死者右手上方
      蓋著橄欖色的褲子，身旁有一些衣物。現場模擬情形是被告自行述說如何殺害
      死者過程，當時被告毆打死者的處所在臥室，攻擊死者沒有持任何凶器，是用
      徒手打死者，用手、用腳、用膝蓋把死者壓制在地上，如當庭播放錄影帶情形
      一樣。相驗之前，鑑識中心人員並沒有向被告表明死者死亡情形。現場處理時
      被告對於問題之回答，如果他聽了很清楚，就能正常回答，如果他聽不清楚，
      他答非所問時，我們就會再重新問被告，被告了解問題就會回答。」等語明確
      （原審卷第二一０至二一二頁訊問筆錄）。而被告於當庭亦表示：「（問）你
      對當時鑑識小組人員與警員問話是否清楚了解，是否清楚回答？（答）是，我
      是了解後回答。（問）有關現場模擬動作有無人教導你？（答）沒有。（問）
      在模擬之前，有無其他人告訴你太太是怎麼死亡的原因？（答）沒有。」（原
      審卷第二一二頁），再參酌現場覆蓋方鳳蘭背部及頭部之棉被（證物編號一）
      、死者右手手背、靠近頭部處覆蓋之褲子（證物編號二）及死者左手背、靠近
      死者頸部處覆蓋之花格子衣服（證物編號三），均屬被告所有，業據被告供承
      不諱，由此亦可資為被告前開關於犯案過程之自白確係本於親身經歷之事實所
      為之陳述之佐證，否則以被告總智商八十，智力在中下程度之情形（原審卷第
      三八三頁、行政院退除役官兵輔導委員會台北榮民總醫院精神狀況鑑定書九所
      載），當無自行編造犯案經過情形，而其所述經過又與被害人所受傷勢、死亡
      原因、及現場陳屍狀況均相互吻合之可能。
（五）根據臺北市警察局刑事鑑識中心人員於被告報案自首當日早上前往案發現場採
      證之結果：初步檢視鐵門及木門門鎖均未有破壞痕跡；客廳北側窗戶關閉未上
      鎖，窗外設有鐵窗，初步檢視未發現有破壞痕跡；臥房狀況：臥房即為陳屍現
      場，一進門臥室門口，即見方鳳蘭陳屍於地上，四周均為衣服等雜物。臥房東
      側窗戶呈關閉狀態未上鎖，窗外設有鐵窗，初步檢視未發現有破壞痕跡。現場
      研判認定：依據現場門窗均無破壞毀損痕跡及客廳及陳屍房間並未發現有他人
      可疑鞋印，初步研判本案現場並未有遭外力強行破壞侵入之現象。依據死者陳
      屍現場凌亂，以及屍體覆蓋被單，左、右手均有衣物覆蓋住等現象，初步研判
      死者陳屍處可能為第一現場；現場所採集可供比對之指紋三枚，經鑑定結果與
      死者指紋不符，輸入電腦比對結果，未發現相符者（尚未與被告指紋比對），
      有臺北市政府警察局九十年四月六日北市警鑑字第九○二三八二六八○○號函
      附之該局刑事鑑識中心現場勘查採證報告（原審卷第一０七頁、第一二０頁）
      及現場照片附卷可參，復經證人即臺北市政府刑事鑑識中心員警曾春僑於原審
      訊問時結證：「勘驗現場並沒有外力破壞的痕跡」等語明確（原審卷第二一０
      頁反面）。又警方在現場採獲之鞋印跡證共計十件，經檢視結果，除跡證編號
      六、七、八因紋線殘缺無法辨識外，其餘均與嫌犯、消防局救護員及警員鞋底
      紋類同（原審卷第一０八、一０九頁）。另警方再就現場採集之指紋與被告之
      指紋鑑定比對結果，可資比對之指紋三枚（編號十三、十八、二十二，分別在
      命案現場鐵門內側、臥室門板內側、及客廳書桌抽屜上採得）與被告指紋卡之
      右中、左食、左中指指紋相符，有內政部警政署刑事警察局（九０）刑紋字第
      七五七八五號鑑驗書及證物送鑑紀錄表可考（原審卷第二四四至二四七頁）。
      凡此均已排除在被告之外另有第三人侵入命案現場犯案之可能，亦可徵被害人
      死亡前僅有被告出入現場。再查鑑定人法務部法醫研究所法醫師石台平於原審
      另證稱：「... 死者所受的傷集中在頭部，俗話說是打得鼻青臉腫，是屬於凌
      虐形的傷害，並不是仇殺以致命部位攻擊。（死亡原因？）是悶死及窒息，毆
      打頭部只是皮肉傷，造成死亡原因的加速，但不是主要原因。（鑑定結果，所
      提家庭暴力行為是如何判斷？）是依據解剖發現三所呈現傷害判斷的，因為這
      些傷害所分佈的範圍是可以看到的，分佈的範圍廣，且程度輕微，我們稱為凌
      虐或家暴行為，如果是外人的話不可能只有如此傷害。」等語（原審卷第三九
      八頁），亦可佐證被害人並非遭外人因仇怨或強盜等原因殺害。
（六）被告於警訊及偵查中供稱係八十九年十二月二十八日晚間十一時許開始毆打被
      害人，檢察官起訴時遂據以認定犯罪時間為八十九年十二月二十八日晚間十一
      時許，法務部法醫研究所之鑑定意見亦因而認為本件被害人死亡時間為八十九
      年十二月二十八日夜間（見相驗卷第六十八頁所載「事故時間」，及原審卷第
      八十九頁法務部法醫研究所九十年四月二十日法醫所九○理字第○六八五號函
      ）。惟證人游惠美及吳世原已分別於警訊及原審中證稱：「最後一次見到方鳳
      蘭是在八十九年十二月二十九日晚間七時三十分許到教會參加禱告會，當晚九
      時十分許離開教會。」（相驗卷第二十二頁）、「最後一次見到（方鳳蘭）是
      十二月二十九日晚上七點半到九點十五分之間。因為我們教會固定在星期五集
      會，當天是晚上九點半以前方鳳蘭離開。」（原審卷第三四四頁至第三四七頁
      ）等語，由此可見被告所供述之犯罪時間部分即與事實不符；又鑑定人石台平
      醫師於原審中證稱：「... 關於鑑定報告上事故日期是依據被告所陳述如果沒
      有其他情形就是依據被告所講的判斷加以記載，就院方九十年三月、四月間函
      詢的事情，我們也是依據當時判斷答覆... 」等語（原審卷第三九四頁），由
      此可知鑑定人亦僅係依據被告原先供述之時間依樣記載，而非依據被害人屍體
      發現時死後變化情形等客觀因素予以研判，故前揭鑑定意見及法醫研究所之回
      函關於死者死亡時間之認定，即難採信。又鑑定人石台平醫師知悉證人游惠美
      及吳世原之前開證詞後，雖改稱被害人死亡為八十九年十二月二十九日晚間（
      原審卷第三九五頁），然而證人即最初前往相驗之台灣士林地方法院檢察署法
      醫陳標乾則證稱：依驗斷書第五點（僵直及屍斑狀態：呈軟化，屍斑呈暗褐色
      ）之記載，以其專業判斷所發生的時間，應該是距離死亡時間六小時以內等語
      （原審卷第三五六、三五七頁），兩者並非一致。然綜觀鑑定人石台平醫師所
      述之理由（見原審卷第三九四頁至三九七頁），其主要仍係依據被告所供述之
      犯罪時間，再根據證人游惠美、吳世原之前開證言修正推定而來，而非依據被
      害人死後屍體變化情形依據科學方法及經驗加以研判，此由本院列舉相關疑點
      再度囑託法務部法醫研究所重行鑑定被害人之可能死亡時間時（本院卷第三六
      四頁），該所九十二年四月二十二日法醫理字第○九二○○○一二○七號函覆
      稱：「二、本所原鑑定人研判意見如下：(一)「死者TJHIN LINDA ELISKA可能之
      死亡時間？」部分：死亡時間（時段）係根據臨終事故調查及遺體檢視所得綜
      合研判。本案於持續調查過程顯示死者於先前研判『八十九年十二月二十八日
      夜間死亡』之後，尚參與教會活動，研判顯有矛盾。請檢送二十八日至三十一
      日間兇嫌及死者活動之卷證，本所將重行鑑定。」（本院卷第三六六頁），仍
      未依據勘驗、解剖時所得知被害人屍體之客觀跡證予以鑑定，亦可見一斑。第
      查檢察官相驗時，被害人之屍體狀態為「呈軟化，屍斑呈暗褐色」，有驗斷書
      及照片可按，法醫研究所之前開鑑定書之「三、解剖發現」亦記載「6.早期死
      後變化。」（相驗卷第七十三頁），警方至現場勘查時，被害人手部關節仍能
      彎曲、反轉，亦有照片多幀可參（見偵查卷第二十六、二十七頁、原審卷第一
      六０頁），屍體尚未發生明顯之僵硬現象，證人曾春橋證稱：勘查時被害人嘴
      巴有血水流出，暈染到報紙上，屍體血跡有濕黏情形（原審卷第二一０頁），
      並有現場照片可參（相驗卷第二十六頁），可見被害人流出之血水仍未完全乾
      凅，故就上開證據資料所顯示被害人屍體發現時之死後變化情形，對照石台平
      醫師所提「死亡時間之認定」資料所述死後變化情形相互參酌，自應以證人陳
      標乾所述之可能死亡時間較為精確可採。又被害人之食道及胃部均無食物（相
      驗卷第七十一頁），證人石台平證稱被害人死亡時進食已超過四至六小時（原
      審卷第三九七頁），而被害人係在八十九年十二月三十一日上午九時十分經被
      告報案死亡，顯然未進食早餐，故被害人死亡時間應在距離前日（三十日）晚
      餐超過四至六小時後。依據上述證據綜合研判估算，被告之犯案時間及被害人
      之死亡時間，應為八十九年十二月三十日晚間十一時許至翌日（十二月三十一
      日）凌晨二、三時之間，最為可能。
（七）被告於七十八年十二月十三日至台北市立療養養院初診，診斷為精神分裂症，
      另自八十四年四月二十四日至八十九年五月三十一日期間，在該院規則門診追
      蹤治療，八十九年五月三十一日門診時，仍有多疑、誇大時症狀，缺乏病識感
      症狀，有台北市立療養院九十年三月十二日北市療成字第九○六○二○二五○
      ○號函及所附之病歷影本、及該院九十一年四月十六日北市療成字第○九一三
      ○二九二九○○號函可按（原審卷第十三至三十一頁、本院卷第九十八頁）。
      原審法院再囑託行政院退除役官兵輔導委員會台北榮民總醫院（下稱榮民總醫
      院）對被告實施精神鑑定結果，在精神疾病史方面，被告於少年時期居住香港
      時即曾至精神病院治療，返台後亦曾在泓安醫院、龍發堂、及台北市立療養院
      長期治療，婚後八十九年六月起即停止就診及繼續服用精神科藥物，診斷為「
      慢性精神分裂症」，鑑定結果為「(二)綜合上述資料，劉員為一慢性精神分裂患
      者，於事發前半年開始，聽其妻之建議，開始停藥，因此在事發當時，乃是已
      停藥半年未有藥物治療之狀態；並且劉員表示停藥後到事發當時的半年左右期
      間，仍有幻聽等精神病症狀斷續地困擾他。因此判斷被告在事發當時，乃是由
      於其未經治療之精神病症狀，經由劉員妻之情緒刺激，而引起之情緒失控行為
      ，判斷被告在事發當時之精神狀態，已達精神耗弱之程度。」，有該院九十年
      十月十五日（九○）北總精第三一二九○號函所附之精神鑑定報告書附卷可稽
      （原審卷第三八０至三八三頁反面）。再參酌被告於警訊、偵查、及原審法院
      羈押訊問時之情形，雖非對答如流，但並無明顯之訊問障礙及答非所問等情形
      ，足證被告於本案行為當時之精神狀態，對外界事務之知覺理會、判斷作用及
      自由決定意思之能力，雖因罹患「慢性精神分裂症」而較普通人之平均程度顯
      然減退，惟尚未達於全然喪失之程度。按刑法上之心神喪失與精神耗弱，應依
      行為時精神障礙程度之強弱而定，如行為時之精神，對外界事務全然缺乏知覺
      理會及判斷作用而無自由決定意思之能力者，為心神喪失；如此項能力，並非
      完全喪失，僅較普通人之平均程度顯然減退者，則為精神耗弱（最高法院二十
      六年渝上字第二三七號判例），經綜合上開鑑定意見及相關事證，被告行為時
      之精神狀態應屬精神耗弱之程度。
（八）辯護人雖以被告有精神疾病，能否清楚陳述顯有可疑，及被告在警訊、偵查中
      之供述均係出於誘導訊問等語置辯。經本院受命法官勘驗八十九年十二月三十
      一日之警訊錄音帶結果，該日筆錄製作過程，旁邊有許多警員交談聲，訊問過
      程中，警員先以相關案情訊問被告，被告回答後，警員再整理後記載筆錄，筆
      錄內容與被告陳述內容相符，訊問過程中被告語氣平靜且能連續陳述，僅有時
      音量較低，被告偶爾陳述聲音不清楚，有勘驗筆錄可按（本院卷第二０三、二
      ０四頁）；本院受命法官於九十一年九月十一日再當庭勘驗原審法院八十九年
      度聲羈字第一三九號聲請羈押案件之訊問錄音帶結果，庭訊時詢答主要內容與
      訊問筆錄所載相符，被告語氣平順，對法官詢問能明確回答，亦有勘驗筆錄可
      憑（本院卷第二三五頁）；本院另依辯護人之聲請，將被告之警訊錄音帶、檢
      察官偵訊時之錄音帶、及原審法院羈押訊問時之錄音帶三捲囑託財團法人台灣
      經輔研究所鑑定錄音帶內容並製作譯文結果，雖部分錄音內容有雜音或聽不清
      楚之情形，然而綜觀該鑑定報告書（外放，該鑑定報告書第十七頁至四十三頁
      部分係錄音帶內所錄與本案無關之另案偵訊內容，此乃因警方對錄音帶重複使
      用所致）所載各次訊問時之全部詢答過程及明確翻出之被告陳述內容，並無與
      卷附之各筆錄內容明顯不符，或實施訊問之公務人員有使用強暴、脅迫、利誘
      、詐欺、或其他不正方法，而取得被告自白之情事，被告之前開自白均具備任
      意性而有證據能力，辯護人所辯要無可採。至於辯護人另辯稱八十九年十二月
      三十一日承辦檢察官、司法警察、法官訊問被告時均未踐行刑事訴訟法第二十
      七條第三項、第三十五條第三項應通知辯護人陪同在場之法定程序，被告之自
      白無證據能力部分，按：(1)刑事訴訟法第二十七條第三項規定「被告或犯罪嫌
      疑人因智能障礙無法為完全之陳述者，應通知前項之人得為被告或犯罪嫌疑人
      選任辯護人。但不能通知者，不在此限。」，同法第三十五條第三項規定「被
      告或犯罪嫌疑人因智能障礙無法為完全之陳述者，應有第一項得為輔佐人之人
      或其委任之人或主管機關指派之社工人員為輔佐人陪同在場。但經合法通知無
      正當理由不到場者，不在此限。」，並非規定應通知辯護人在場，辯護人辯稱
      前開訊問時「應通知辯護人在場」乙節，已屬誤會。(2)被告雖經鑑定為精神耗
      弱之人，然被告犯案後接受司法警察、檢察官、及原審法官訊問時，並無因智
      能障礙無法為完全陳述之情形，已如前述，與刑事訴訟法第二十七條第三項、
      第三十五條第三項規定情形並非完全符合，有無該等規定之適用，自非全然無
      疑。(3)被告於偵查中接受訊問時，實施訊問之司法警察、檢察官、及法官均已
      告知刑事訴訟法第九十五條所列事項，有各該訊問筆錄、錄音帶、及前開鑑定
      報告可稽，並無違反法定程式妨礙被告防禦權之違法情形。(4)警方於案發當日
      下午五時二十分訊問被告之前，已於當日下午三時及三時三十分分別對被告之
      母丁○○○、及被告之姐劉月嬌製作訊問筆錄，有偵訊筆錄可按（偵查卷第十
      頁、十一頁），足見警方事實上已經通知得為輔佐人之被告母親及姊姊到場瞭
      解案情，並非未踐行通知義務。(5)至於警方於案發當日上午之訊問，及當日檢
      察官、原審法官訊問被告時雖未通知被告之母、姐等人到場，縱可認對被告權
      益之保護未盡周延而有程序瑕疵。惟按刑事訴訟，係以確定國家具體之刑罰權
      為目的，故基於維持正當法律程序、司法純潔性及抑止違法偵查之原則，實施
      刑事訴訟程序之公務員不得任意違背法定程序實施偵查；至於違反程序規定所
      取得之證據，若不分情節，一概以程序違法為由，否定其證據能力，從究明事
      實真相之角度而言，難謂適當，且若僅因程序上之瑕疵，致使許多與事實相符
      之證據，無例外地被排除而不用，例如案情重大，然違背法定程序之情節輕微
      ，若遽捨棄該證據不用，被告可能逍遙法外，此與國民感情相悖，難為社會接
      受，自有害於審判之公平正義，因此，對於違反法定程序所取得之證據，為兼
      顧程序正義及發現實體真實，應由法院於個案審理中，就個人基本人權之保障
      及社會安全之維護，依比例原則及法益權衡原則，予以客觀之判斷，亦即應就
      ：(一)違背法定程序之程度。(二)違背法定程度時之主觀意圖（即實施搜索扣押之
      公務員是否明知違法並故意為之）。(三)違背法定程序時之狀況（即程序之違反
      是否有緊急或不得已之情形）。(四)侵害犯罪嫌疑人或被告權益之種類及輕重。
      (五)犯罪所生之危險或實害。(六)禁止使用證據對於預防將來違法取得證據之效果
      。(七)偵審人員如依法定程序，有無發現該證據之必然性。(八)證據取得之違法對
      被告訴訟上防禦不利益之程度等情狀予以審酌，以決定應否賦予證據能力（參
      見最高法院九十二年台上字第二五七四號判決意旨）。查前開司法警察、檢察
      官、及法官所為之訊問，均係於案發當日立即所為，被告應訊時並無因智能障
      礙無法為完全陳述之情形，已如前述，訊問時又無實施強暴、脅迫、利誘、詐
      欺、或其他不正方法非法取供情事，被告涉嫌觸犯者為殺人罪，而被告除以電
      話向警方報案自首外，於當日四次偵訊及現場模擬時均始終坦承犯罪，本院就
      上開一切情狀綜合考量後，認為前開人員訊問被告時未通知刑事訴訟法第二十
      七條第三項、第三十五條第三項所定之人得為被告選任辯護人及陪同在場，違
      背法定程序之情節亦屬輕微，被告在前開訊問時所為之自白，自應賦予證據能
      力，辯護人所辯亦無足採。
（九）按被告之自白固不得作為認定犯罪之唯一證據，而須以補強證據證明其確與事
      實相符，然茲所謂之補強證據，並非以證明犯罪構成要件之全部事實為必要，
      倘其得以佐證自白之犯罪非屬虛構，能予保障所自白事實之真實性，即為已足
      。又得據以佐證者，雖非直接可以推斷該被告之實施犯罪，但以此項證據與被
      告之自白為綜合判斷，若足以認定犯罪事實者，仍不得謂非補強證據。而被告
      之自白與告訴人之指訴，在證據性質上有所不同，故被告之自白，並不以多次
      且內容均屬相同為必要，只須其中一次自白之事實，有補強證據證明其真實性
      為已足，最高法院八十二年度台上字第四四二九號判決可資參照。本案被告關
      於犯罪時間部分之供述經調查結果顯然與事實不符，已如前述，惟本案被告之
      犯罪時間及被害人之死亡仍可依據被害人死亡後屍體變化情形之客觀事證，再
      參酌鑑定證人即法醫師之相關證言予以綜合判斷，而被告就其如何毆打及利用
      衣物殺害其妻方鳳蘭之過程，及殺害被害人之動機、犯罪時所受之刺激等情形
      ，已於警訊、現場模擬、偵訊及原審法院羈押訊問時自白甚詳，且足以證明與
      事實相符，則排除被告關於犯罪時間之供述外，此部份之自白自有證據能力，
      得為裁判之依據。
（十）辯護人另以事後發現被害人在德安人力仲介有限公司之名片（本院卷第九十一
      頁），聲請調查被害人在該公司之任職情形及案發前之行蹤，經查被害人曾於
      八十九年七、八月間前往德安公司應徵，並於翌日上班一天，因德安公司負責
      人要求其繳交
      由德安公司以電腦列印交被害人使用，被害人於八十九年十二月二十八日至三
      十一日均未至德安公司上班等情，業經證人即德安公司負責人陳宗寶於警方查
      證時供述明確，有偵訊（調查）筆錄可憑（本院卷第一０六頁反面至一０七頁
      ），被害人在德安公司任職情形顯與本案無關。辯護人所提被告在原審羈押期
      間寫與母親、二姐、及辯護人之書信影本十一封（本院卷第一五０至一六五頁
      ），均為案發後被告自行製作之書信，並無證據能力。辯護人辯稱被告八十九
      年十二月二十九日不在命案現場，並有不在場證明云云，本院已依卷內客觀事
      證認定被告之犯罪時間及被害人死亡時間應在八十九年十二月三十日晚間十一
      時許至三十一日凌晨二、三時之間，且被告於案發當日上午九時許確在命案現
      場極為明確，故被告自同年十二月二十八日晚間至十二月三十日日間之行蹤如
      何，均已與本案事實欠缺關聯性，無審認調查之必要。被告另聲請調查死者銀
      行存款來往記錄，死後是否有人提領？死者生前保管之男女金項鍊、戒指，是
      否有人典當轉賣？死者生前所用行動電話及家用電話通聯記錄，及辯稱死者生
      前交友情況複雜，死者身份證、
      親眼看過死者上過林先生第二兒子的車子，兩人關係曖昧，但林先生全家已搬
      至印尼，有逃避之意思，希望能傳喚林先生第二兒子到案說明云云。查：被害
      人並無在陽信商業銀行開設存款帳戶資料，有陽信商業銀行回函可稽（本院卷
      第四００頁），且該銀行帳戶實際係被告開設，並無調查必要，亦經被告供明
      （本院卷第四一五頁）；本案警方在命案現場蒐集之證物，均經扣押在案，命
      案現場經警方鑑識中心採證完畢後，即解除封鎖交由嫌犯家屬自行處理，有台
      北事證府警察局士林分局九十二年五月二十七日北市警士分刑字第○九二六二
      ○四一四○○號函及所附證物清單足憑（本院卷第四０二、四０三頁），且依
      前述警方在命案現場勘查採證情形，現場並無遭外人以外力侵入及損失重要財
      物之情形，且案發後警方已取得被害人之中華民國外僑居留證、
      明書摘錄影印存卷，被害人之姐亦來台處理後事（相驗卷第四十一頁），被告
      害人應無遺失重要證件及財物情事；又被告為前開聲請時，早已逾越電話公司
      保存電話通聯記錄之時效，事實上已無從調閱相關之電話通聯記錄；至於被告
      指稱被害人與婚姻仲介人林建忠之二子有曖昧關係云云，尤無任何實據可資佐
      證；被告上開所辯各情，無非均屬被告個人主觀上之臆測及辯飾之詞，與待證
      事實並無必要之關連，亦顯然無法推翻前述足以證明被告有本案殺人犯行之確
      切證據，均一併指明。本院另傳喚證人即被告鄰居己○○、甲○○、乙○○、
      丙○○，其中除證人己○○證述與警訊內容相同部分外，彼等或證稱案發前未
      曾見過被告，平常聽不見隔壁聲音，不知被告夫妻相處情形等語，或稱未住在
      該處，及均不知發生何事等語（本院卷第六十二至六十四頁），均與本案待證
      事實欠缺關聯性，亦均不足資為有利或不利於被告之論據。
（十一）綜上所述，本案事證明確，被告之犯行應堪認定。
三、核被告所為，係犯刑法第二百七十一條第一項之殺人罪。其行為當時為精神耗弱
    之人，已如前述，應依刑法第十九條第二項之規定減輕其刑。被告於殺害被害人
    方鳳蘭後，於犯罪在有偵查犯罪職權之機關發覺前，於八十九年十二月三十一日
    上午九時十分，以電話向警方報案自承犯罪事實，有臺北市政府警察局士林分局
    文林派出所受理各類案件紀錄表影本可稽，核屬自首，應依刑法第六十二條前段
    規定遞減輕其刑。
四、原判決對被告予以論科，固非無見。然查：(1)原判決僅憑鑑定人石台平關於被害
    人死亡時間之推測意見，即認定被害人係八十九年十二月二十九日晚間十一時許
    死亡，而未就卷存之其他客觀跡證詳予推求，其關於被告犯罪時間及被害人死亡
    時間之認定，已嫌不當。(2)被告係基於殺人之犯意，先踢打被害人後，再以棉被
    、衣物悶住被害人頭部致其窒息死亡，被告對被害人實施踢打時即已著手殺人行
    為，原判決未依卷內證據資料詳細認定被害人遭踢打及悶住頭部所受之其他傷勢
    ，認定事實亦非周延。(3)原判決並未於事實欄內認定記載扣押被告所有供犯罪所
    用之小棉被、格子衣服及褲子，致主文中關於沒收部分之諭知失其依據，亦有未
    洽。被告提起上訴，仍執陳詞否認犯罪，為無理由；檢察官以被告行為時應無精
    神耗弱情形為由提起上訴，核與被告之精神病史、專業醫療機構所為之精神鑑定
    意見等證據資料不合，亦無理由；然原判決既有可議，自屬無法維持，應由本院
    將原判決撤銷，另為適法之諭知。審酌被告之素行、不思夫妻間和平相處之道，
    僅因細故便動手即萌生殺意動手殺害髮妻，犯罪時所受之刺激、於精神耗弱時殺
    人、犯罪之動機、目的、手段、對於死者造成無可彌補之危害，以及犯罪態度不
    佳等一切情狀，量處如主文所示之刑，又本院審酌被告之犯罪性質，認有宣告褫
    奪公權之必要，併依法宣告褫奪公權七年。又被告係因精神耗弱而減輕其刑，其
    為「慢性精神分裂症」患者，病情因未接受專業醫療機構長期規則治療而惡化，
    致有本案犯行，前揭榮民總醫院之鑑定結果亦認：「被告應接受持續且長期之精
    神治療，以改善其精神狀態」，爰併依法諭知於刑之執行完畢或赦免後，令入相
    當處所，施以監護三年，藉以矯治。扣案證物編號一之小棉被、編號二之褲子及
    編號三之格子衣服，係被告供犯罪所用之物，且屬於被告所有，業據被告供承在
    卷，均應依法宣告沒收。
據上論斷，應依刑事訴訟法第三百六十九條第一項前段、第三百六十四條、第二百九
十九條第一項前段、刑法第二百七十一條第一項、第十九條第二項、第六十二條前段
、第三十七條第二項、第八十七條第二項、第三項、第三十八條第一項第二款，判決
如主文。
本案經檢察官劉家芳到庭執行職務。
中      華      民      國    九十二    年      七      月     十五     日
                              臺灣高等法院刑事第二十三庭
                                  審判長法  官 黃  瑞  華
                                        法  官 王  淑  滿
                                        法  官 宋      祺
右正本證明與原本無異。
如不服本判決，應於收受送達後十日內向本院提出上訴書狀，其未敘述上訴之理由者
並得於提起上訴後十日內向本院補提理由書（均須按他造當事人之人數附繕本）。
                                        書記官 蔡  慧  娟
中      華      民      國    九十二    年      八      月      一      日
附錄：本案論罪科刑法條全文
中華民國刑法第二百七十一條第一項
殺人者，處死刑、無期徒刑或十年以上有徒刑。


司法院資訊處製作；財團法人民間司法改革基金會備份。
